臺灣高等法院花蓮分院民事判決　九十三年度上字第二四號
　　　上　訴　人　乙○○
　　　訴訟代理人　陳正忠律師
　　　被　上訴人　甲○○○
　　　訴訟代理人　吳明益律師
右當事人間塗銷土地所有權移轉登記事件，上訴人對於中華民國九十三年四月九日臺
灣花蓮地方法院九十二年度訴字第二五六號第一審判決，提起上訴，本院判決如左：
      主      文
原判決關於撤銷贈與關係部分（即原判決主文第一項部分）廢棄。
其餘上訴駁回。
第二審訴訟費用由上訴人負擔。
      事      實
一上訴人聲明：(一)原判決廢棄。(二)被上訴人在第一審之訴駁回。
二被上訴人聲明：上訴駁回。
三兩造之陳述與第一審判決記載相同者，予以引用。
四上訴人另補陳略稱：
  (一)被上訴人首次供述伊遭上訴人傷害，係在前案民事訴訟本院九十二年度上字第二
    十一號事件隔離訊問中指述稱：「被上訴人有打我的左手腕的部位及我的左胸的
　　鎖骨下（用手比位置），我的左手腕到現在還有傷」等語，未曾一語言及上訴人
　　有何推倒被上訴人施暴之舉。
　(二)證人王正梅、彭錦堂、鄭依琦及被上訴人先後於臺灣花蓮地方法院檢察署九十二
　　年度偵字第一六八０案件及另案臺灣花蓮地方法院九十一年度訴字第三二四號、
　　本院九十二年度上字第二十一號審理中歷次之供述均有不同，且互有矛盾，顯係
　　串證之詞。
  (三)上訴人之辯解核與證人簡素玉於九十三年三月二日在原審所證情節相符。
　(四)被上訴人係於兩造訴訟中夥同證人王正梅、鄭依琦到店中鬧事，且打傷上訴人之
　　女兒鄭婉珍，被上訴人係欲藉本件傷害案件撤銷系爭贈與。事實上，案發當天是
　　被上訴人將假牙取下交給鄭依琦後，自己坐在店內，被上訴人根本沒有倒地（又
　　稱被上訴人欲阻攔上訴人脫離現場，將其假牙拿出交給鄭依琦後，逕自坐在地上
　　，使上訴人夫婦無法出入），上訴人並未有任何忤逆情事。
　(五)案發當時因鄭依琦阻止被上訴人妻簡素玉打電話報案，故簡素玉跑到隔壁謝先生
　　處借用其電話（0000000）報案，嗣後110承辦人還打到該支電話詢問有無員警到
　　場處理，經謝太太轉告被上訴人後回稱已有警員前來處理，有上訴人所提出之員
　　警工作紀錄簿之記載可稽，上訴人迭次聲請原審調閱，均未獲置理。
　(六)證人王正梅於前案即本院九十二年度上字第二十一號審理時證稱：「鄭依琦找我
　　到她姐姐鄭玉英的店裡去玩」其實上訴人經營「華大皮鞋店」已有數年之久，且
　　雙方正在訴訟中，渠等那裡會到上訴人店裡來「玩」？
　(七)本案是被上訴人受到上訴人二位姐姐（鄭玉英、鄭依琦）之慫恿而興訟，雖然如
　　此，上訴人迄今仍奉養被上訴人不渝。
五被上訴人另補陳略稱：
  (一)案發當時在場圍觀之人甚多，因被上訴人恰巧認識其中一位即證人彭錦堂，事後
    多方查訪始獲知彭錦堂之住所，因而請求法院傳訊，彭錦堂與兩造皆屬熟識（為
    兩造過去光復街之老鄰居），因嗣後搬家而未至聯絡，故被上訴人與彭錦堂已經
    多年未見，其證詞並無偏頗之虞。
　(二)證人王正梅、鄭依琦之證詞並無矛盾。
  (三)證人鄭婉珍、簡素玉、鄭婉蓉之證詞與事實不符。
      理      由
壹、原判決廢棄部分（即原判決主文第一項撤銷贈與關係部分）：
  一按民法第四百十六條贈與撤銷權之行使，應向受贈人以意思表示為之，民法第四
    百十九條第一項定有明文，是本件關於被上訴人主張依民法第四百十六條之規定
    撤銷系爭贈與部分，祇須向被上訴人以意思表示為之，無須以訴訟請求法院撤銷
    ，合先敘明。
  二查被上訴人起訴狀貳、四明白記載：上訴人之肢體暴力行為已經符合民法第四百
    十六條撤銷權之要件，爰以本件起訴狀之送達為撤銷系爭贈與之意思表示，依法
    撤銷前揭贈與等語，有起訴狀可稽（見原審卷第九頁），被上訴人並未請求法院
    就撤銷贈與部分為判決，原審以判決撤銷系爭贈與，為訴外裁判，本院自應依法
    予以廢棄。
貳、上訴駁回部分：
  一被上訴人在原審起訴主張：上訴人前於九十一年九月四日因被上訴人之贈與而取
    得系爭房地之所有權（即花蓮市○○段四六八號土地應有部分二分之一、四六七
    號土地所有權全部，及地上建築物建號四八０號門牌花蓮市○○路五十八號所有
    權全部），嗣後上訴人竟於九十二年二月十日在花蓮市○○路「華大皮鞋店」內
    對被上訴人施予暴力，觸犯刑法第二百八十一條加暴行於直系血親尊親屬罪，依
    民法第四百十六條第一項之規定，上訴人自得撤銷前揭贈與，並以本件起訴狀之
　　送達為撤銷贈與之意思表示，並依第四百十九條第二項之法律關係，求為命上訴
　　人將「以贈與為原因就系爭房地所為之所有權移轉登記」予以塗銷之判決；上訴
　　人則以：上訴人並未於九十二年二月十日在「華大皮鞋店」內對被上訴人施予暴
　　行，證人彭錦堂、王正梅、鄭依琦等人之證詞前後矛盾，俱屬虛偽，渠等故意勾
　　串設計上訴人，造成上訴人對被上訴人施暴之假象，以達撤銷贈與之目的，依法
　　被上訴人不得撤銷系爭贈與等語，資為抗辯。
  二本件被上訴人主張上訴人於九十一年九月四日在「華大皮鞋店」內對被上訴人施
    予肢體暴力而觸犯刑法第二百八十一條之對直系血親尊親屬施強暴罪之事實，已
    經證人彭錦堂先後於另案（本院九十二年度上字第二十一號）準備程序（見該卷
　　第一一０至一一一頁，影本見本院卷第二九頁）、原審及本院言詞辯論期日一再
　　到庭明確證述在卷（見原審卷(一)第一五七至一六０頁，本院卷第一三０至一三二
　　頁）。
  三按證人之陳述有部分前後有所不符，其證言究竟是否為可採，法院仍得本其自由
    心證予以斟酌，非謂一有不符，即應認其全部均為不可採信，苟其基本事實之陳
    述，果與真實性無礙時，則仍非不得予以採信。且依一般經驗法則，證人是否能
    就其所聞見之事實作精確之陳述，因證人主觀上所具備記憶及描述事物的能力而
    有不同，甚至與訊問者訊問之方式、該次訊問之重點、訊問者之態度及證人臨場
    之情緒亦有關聯，此乃本院職務上已知之事實。查證人彭錦堂於另案（本院九十
    二年度上字第二十一號）準備程序中證稱：「當天我到惠安堂去買藥，經過華大
　　皮鞋店，有看到一個年輕人將一個老婦人推倒，他們爭吵得很大聲，但我沒有注
　　意到吵架的內容，老婦人被推倒後，有二人較為年輕的婦人將她扶起來，以後他
　　們繼續在爭吵，但吵些什麼我不清楚，然後那二位年輕的婦人就和老婦人一起走
　　了，沒多久警察就來了，我所看到的情形就只有這些」（見該卷第一一０至一一
　　一頁，影本見本院卷第二九頁）；於原審證稱：「我當日（指上述另案準備程序
　　期日）所述均為實在，我當天還有講有一個男的年輕人打老太婆，打她的肩膀兩
　　下，打人的年輕人和被打的老太婆我本來就認識。」、「打人的年輕人就是在庭
　　上的被告（指上訴人），被打的是在庭上的原告（指被上訴人）」、「打人的時
　　間是去年農曆年過後」、「老太婆有舉手抵擋，手腕就被打到」（見原審卷第一
　　五七至一六○頁）；於本院審理中則證稱：「當日我是到附近的惠安堂買藥，那
　　天是我太太用機車載我去的，我太太她自己則到五金行買東西，我在惠安堂買完
　　藥，我欲走到五金行與她會合，我經過華大皮鞋店的人行道時，我看到有人在圍
　　觀，而且店內有喧譁聲，我就轉頭看，就看到一個約三、四十歲的年輕人在打一
　　個頭髮很白的老太太，他當時是用拳頭打那老太太的肩膀，老太太就跌坐在地上
　　，那年輕人就用手去抓老太太想要繼續打，那老太太就用手去隔擋，之後就有兩
　　個女人自華大皮鞋店內走出來，與這年輕人吵成一團，雙方都有啼啼哭哭的，我
　　看到警察來後我就走了。」、「我當時（另案）說的是『卓』（台語發音），在
　　我所認知台語的『卓』就是揍的意思」（見本院卷第一三○至一三一頁），細觀
　　其前後所述，其內容雖然並非完全相同，惟依其所敘述之過程來觀察，顯係因敘
　　述詳略不同所致。況在多人在場喧鬧之場合，旁觀者所見本非一致（因觀察角度
　　各有偏重），且本件肢體衝突係發生於瞬間，又旋告結束，故即使數個冷靜的觀
　　察者於事後立即就其見聞為敘述，亦難免不一。況證人彭錦堂係於事後後數月始
　　到庭為證（第一次到庭作證係九十二年六月二十日），其因時過境遷而造成某些
　　細節之記憶不夠完整，甚至順序有所顛倒，亦與常情無違。又一般所稱之「推」
　　或「打」，與出手力道之強弱及觀察者主觀上之判斷有關，且被上訴人已經是古
　　稀之年，身體甚為瘦弱，一般人即使有意對其施暴，出手自然會因心生顧忌而有
　　所節制，故證人彭錦堂就上訴人對被上訴人施暴之方式究竟是「推」、是「打」
　　之描述前後並非一致，尚難據此即認其所供矛盾不實。證人於原審及本院審理中
　　一再陳稱：伊於事發當日因買藥經過「華大皮鞋店」而目睹事件發生之經過，因
　　伊與雙方過去是光復街的老鄰居（兩造是母子關係），故而與雙方都認識，事發
　　後約一個月後，被上訴人之女兒找到伊住處請求伊出面作證，嗣後上訴人亦曾要
　　求伊不要出面作證等語，情詞懇切，衡情應非虛構，本院認為證人與兩造俱無親
　　屬或其他任何利害關係，其立場較為客觀，所證細節部分即使前後有所出入，基
　　於以上之說明，所證「上訴人動手推打被上訴人」之基本事實仍然可信。
　四另原審證人鄭依琦、鄭玉英係被上訴人女兒；王正梅係案發當日與被上訴人同行
　　之友人；簡素玉、鄭婉珍、鄭婉蓉則分別為上訴人之妻、女，渠等之證詞難免因
　　彼此間之情誼導致證詞有所保留或誇大而失真，均不適合採為本案之證據。渠等
　　之證詞既因不可盡信而未採為本案之證據，自不得再以渠等之陳述與證人彭錦堂
　　之證詞對照比較而指摘彭錦堂之證詞不實（彭錦堂之證詞有獨立之證據價值）。
    上訴人聲請再傳訊簡素玉、鄭婉蓉到庭作證，核無必要；另上訴人聲請調閱本院
    另案（即本院九十二年度上字第二十一號）開庭錄音帶調查證人彭錦堂於該案之
    證詞內容，因該錄音帶已經因案件確定而消磁，本院已無從予以調查，且即使其
    證詞前後有所不同，於本案基本事實之判斷亦不生影響，已如前述，亦無調查之
    必要；上訴人又聲請調閱案發當日之報案紀錄，以查明其所述之報案經過是否屬
    實，因該部分事實與本案之關鍵判斷（上訴人有無對被上訴人施予暴行）無涉，
    並無調查必要，均附此敘明。
  五原審認定上訴人對被上訴人施予強暴，因依被上訴人之請求，命上訴人將其因本
    件贈與關係所辦理系爭房地所有權移轉登記予以塗銷，其所持理由與本院雖不完
    全相同，但其結論則尚無二致，上訴意旨指摘原判決此部分判決為不當，求予廢
    棄，為無理由，其此部分上訴應予駁回。
參、兩造其餘之攻擊或防禦方法及未經援用之證據，經本院斟酌後，認為均不足以影
    響本判決之結果，爰不逐一詳予論駁，併此敘明。
據上論結：本件上訴為無理由，依民事訴訟法第四百四十九條第一項、第四百五十一
條、第七十八條，判決如主文。
中　　　華　　　民　　　國　　九十三　　年　　　十　　　月　　 二十 　　日
                                    審判長法官  謝  志  揚
                                          法官  蔣  有  木
                                          法官  何  方  興
右正本係照原本作成。
如不服本判決，應於收受送達後二十日內向本院提出上訴書狀，其未表明上訴理由者
，應於提出上訴後二十日內向本院補提理由書狀（均須按他造當事人之人數附繕本）
上訴時應提出委任律師或具有律師資格之人之委任狀；委任有律師資格者，另應附具
律師及格證書及釋明委任人與受任人有民事訴訟法第四百六十六條之一第一項但書或
第二項（詳附註）所定關係之釋明文書影本。
                                    法院書記官  劉  妙  娘
中　　　華　　　民　　　國　　九十三　　年　　　十　　　月　　 二十 　　日
附註：
民事訴訟法第四百六十六條之一（第一項、第二項）：
對於第二審判決上訴，上訴人應委任律師為訴訟代理人。但上訴人或其法定代理人具
有律師資格者，不在此限。
上訴人之配偶、三親等內之血親、二親等內之姻親，或上訴人為法人、中央或地方機
關時，其所屬專任人員具有律師資格並經法院認為適當者，亦得為第三審訴訟代理人
。
